【裁判字號】    98,台上,4150
【裁判日期】    980723
【裁判案由】    偽造文書等
【裁判全文】
最高法院刑事判決            九十八年度台上字第四一五０號
上  訴  人  台灣高等法院台中分院檢察署檢察官
被      告  甲○○（原名蔡淑玲）
上列上訴人因被告偽造文書等案件，不服台灣高等法院台中分院
中華民國九十五年八月二十二日第二審判決（九十四年度上訴字
第一三０九號，起訴案號：台灣台中地方法院檢察署九十一年度
偵字第一九二二三號、九十二年度偵字第一六四七號），提起上
訴，本院判決如下：
    主  文
原判決關於行使偽造私文書部分撤銷，發回台灣高等法院台中分
院。
其他上訴駁回。
     理  由
一、發回（即行使偽造文私書）部分：
本件原判決認定被告甲○○（原名蔡淑玲）有其事實欄所載之犯
行，因而維持第一審論處上訴人行使偽造私文書，足以生損害於
他人罪刑部分之判決，駁回被告及檢察官該部分在第二審之上訴
。復以公訴意旨另略稱：被告係國泰人壽保險股份有限公司（下
稱國泰人壽公司)之業務員，先後以告訴人廖淑鈴所有保單號碼
為0000000000號、0000000000號、0000000000號、0000000000號
、0000000000號、0000000000 號、0000000000 號等七張保單，
在保單貸款借據上偽造廖淑鈴之簽名，持向國泰人壽公司申辦貸
款。又連續擅自以廖淑鈴之名義簽署要保書，持向國泰人壽公司
投保保單號碼為0000000000號、0000000000號、0000000000號、
0000000000號、0000000000號、0000000000號、0000000000號、
0000000000號、0000000000號及0000000000號等十份保險契約，
致廖淑鈴遭扣繳保險費，因認被告此部分所為亦涉犯刑法第二百
十六條、第二百十條之偽造及行使偽造私文書暨第三百三十九條
第一項之詐欺取財罪嫌云云。但經審理結果，認被告關於此部分
之犯罪不能證明，因公訴人認此部分與其上開經判決有罪部分有
修正前刑法連續犯之裁判上一罪關係，說明不另為無罪諭知之理
由。固非無見。
惟查：證據雖已調查而其內容尚未明瞭者，即與未經調查無異，
如遽行判決，仍屬應於審判期日調查之證據而未予調查。原判決
以公訴意旨指被告先後於民國八十九年八月三十日、九十年二月
二十六日、九十年四月二十九日及九十年五月二十四日所偽造要
保書投保之保單號碼0000000000號、0000000000號、0000000000
號及0000000000號等四份保險契約（下稱本件四份保險契約）部
分，被告雖已坦承各該保險契約確係其所代為書立，廖淑鈴亦提
出信用卡消費往來明細表，證明其確因此遭國泰人壽公司收取保
險費，但以被告已提出聲明書，證明本件四份保險契約確係廖淑
鈴委託並授權其辦理及代為簽名，廖淑鈴又承認前揭聲明書上之
「廖淑鈴」簽名係其所為等理由，據謂難認被告有此部分之偽造
私文書犯行（見原判決第十頁第五行至第二十二行）。然依卷內
資料，廖淑鈴始終否認前揭聲明書係其所書立，主張該聲明書係
被告以移花接木方式，剪裁其另外書寫於空白紙上之簽名，填載
上述內容而成。而前揭聲明書係記載：「本人在八十九年八月三
十日、九十年二月二日、九十年二月十三日、九十年四月二十七
日、九十年五月二十四日，分別投保國泰人壽保險，同意用信用
卡授權繳交保險費，合計新台幣（下同）十八萬一千零九十六元
，以上五筆皆委託蔡淑玲辦理和代簽名。另本人保單借款和其他
事務處理，也是委託蔡淑玲辦理和代簽名。以上聲明，確實無誤
。要保人廖淑鈴」（見原審卷第一０二頁），依其所載，廖淑鈴
委託或授權被告辦理和代簽名者，似以「用信用卡繳交保險費」
及「保單借款和其他事務處理」為限，且該聲明書內容既已能計
算出所列載五份保險契約共需繳納保險費之金額，則其書立日期
似應在該五份保險契約全數訂立之後。又依卷附國泰人壽公司人
身保險要保書影本所載，本件四份保險契約係分別於八十九年八
月三十日、九十年二月二十六日、九十年四月二十九日、九十年
五月二十四日訂立，保險費依序為六萬二千六百五十元、七千六
百九十元、五萬零九百十元、三萬一千九百元（見第一審卷第一
宗第一四三頁至第一六０頁）。而依被告提出之清單所示，前揭
聲明書所載五份保險契約，除本件四份保險契約外，尚包括於九
十年二月十三日投保，保單號碼為0000000000號，保險費為一萬
一千九百六十二元之保險契約，另本件四份保險契約之保險費則
分別為六萬三千九百二十三元、一萬四千七百十八元、五萬九千
三百九十一元、三萬一千一百零二元（見原審卷第一０二頁）。
倘若無訛，前揭聲明書所載五份保險契約，其中除保單號碼為00
00000000號者外，其餘四份保險契約之簽約、投保日期及各保險
契約應繳之保險費，與本件四份保險契約互核不盡相符，則本件
四份保險契約是否即係前揭聲明書所載之部分保險契約？又本件
四份保險契約簽訂之日期既相歧異，前後簽訂之時間又長達約九
個月，則前揭聲明書是否在所載五份保險契約最後簽訂日即九十
年五月二十四日或之後，始能書立？如是，則在此之前其餘四份
保險契約既已簽訂完成，能否以該聲明書證明被告於該四份保險
契約簽訂當時，確經廖淑鈴委託並授權代為簽訂？即仍值深入研
求。實情為何？為明真相，並維公平正義，自應詳予查明。原審
未根究明白，並於理由內進一步說明，遽行判決，自嫌速斷。檢
察官上訴意旨指摘原判決此部分違法，非無理由。又第三審法院
應以第二審判決所確認之事實為判決基礎，刑事訴訟法第三百九
十四條第一項前段定有明文。原判決上述之違背法令，影響於事
實之確定，本院無可據以為裁判，應將原判決關於行使偽造私文
書部分撤銷，發回原審法院更為審判。原判決認被告牽連犯詐欺
取財罪及說明被告以廖淑鈴所有保單號碼為0000000000號等七張
保單，偽造廖淑鈴之保單貸款借據，持向國泰人壽公司詐借貸款
，不另為無罪諭知部分，基於審判不可分原則，併予發回。
二、駁回（即被訴業務侵占）部分：
按刑事訴訟法第三百七十六條所列各罪之案件，經第二審判決者
，不得上訴於第三審法院，為該法條所明定。本件被告被訴業務
侵占部分，檢察官係依刑法第三百三十六條第二項之罪嫌提起公
訴（起訴書就此部分事實雖漏未記載所犯法條，但檢察官於第一
審行準備程序時已提出補充，認係涉犯前開法條，見第一審卷第
二宗第八十六頁、第八十七頁），核屬刑事訴訟法第三百七十六
條第三款之案件。依首開說明，既經第二審判決，自不得上訴於
第三審法院，檢察官猶對此部分提起上訴，顯為法所不許，應予
駁回。
據上論結，應依刑事訴訟法第三百九十五條前段、第三百九十七
條、第四百零一條，判決如主文。
中    華    民    國  九十八  年    七    月  二十三  日
                      最高法院刑事第六庭
                          審判長法官  謝  俊  雄
                                法官  陳  世  雄
                                法官  魏  新  和
                                法官  吳  信  銘
                                法官  徐  文  亮
      本件正本證明與原本無異
                                      書  記  官
中    華    民    國  九十八  年    七    月  二十八  日
                                                     M


司法院資訊處製作；財團法人民間司法改革基金會備份。
